臺灣高等法院民事判決　　　　　　　　　　　　　　九十三年度上易字第三一七號
　　上　訴　人　茂豐租賃股份有限公司（原名：太設企業股份有限公司）
　　法定代理人　胡洪九
　　訴訟代理人　賴勇臣
　　被　上訴人　甲○○
　　　　　　　　乙○○
右當事人間清償借款事件，上訴人對於中華民國九十三年二月六日臺灣臺北地方法院
九十二年度訴字第四二八七號判決提起上訴，經本院於九十三年五月十九日言詞辯論
結後，判決如左：
    主      文
上訴駁回。
第二審訴訟費用由上訴人負擔。
    事      實
甲、上訴人方面：
壹、聲明：
（一）原判決不利於上訴人部分廢棄。
（二）被上訴人在第一審之訴及假執行聲請均駁回。
貳、陳述：除與原判決記載相同者，茲引用之外，補稱：
（一）伊自取回車號 ZZ－803營業大客車（下稱系爭車輛）起算三十日內，並未再行
      出賣，且伊占有至出賣期間亦逾六十日，依動產擔保交易法第二十九條第二項
      規定、最高法院七十七年度台上字第一九六○號、八十四年度台上字第四三號
      判決意旨，訴外人集達通運有限公司（下稱集達公司）與伊簽訂之附條件買賣
      契約已失其效力，雙方間有關動產擔保交易法規定之權利義務均歸於消滅，則
      被上訴人自無從代位集達公司對伊行使權利。
（二）伊係系爭車輛之所有權人，得自由處分，故伊於公開拍賣程序中所賣得之價金
      一百八十萬元自歸伊所有。
參、證據：援用第一審所提立證方法。
乙、被上訴人方面：
壹、聲明：駁回上訴。
貳、陳述：除與原判決記載相同者，茲引用之外，補稱：
（一）系爭車輛係伊出資分期付款購得，各期貸款均由伊以投資參與尊龍旅遊營運之
      所得支付，而支付方式係委由尊龍旅遊老闆徐瑋成開立支票，九十一年七月至
      十一月之支票均已兌現，至於集達公司與伊僅係靠行之法律關係，其每月向伊
      收取靠行費五千元，對系爭車輛並無任何權利。嗣徐瑋成發生財務困難，上訴
      人於知情下並未要求相關債務人修訂附條件買賣契約約，復於向伊取回系爭車
      輛時，承諾於拍賣後會將拍賣所得扣除貸款等相關款項之餘額返還予伊，迨拍
      賣後即不當解釋法律規定不予返還，致伊受有重大損失，該公司顯係以強欺弱
      。
參、證據：援用第一審所提立證方法。
    理      由
一、被上訴人起訴主張：伊於九十一年八月一日與集達公司簽訂靠行經營契約書，約
    定伊將系爭車輛靠行於集達公司，靠行費為每月五千元。然集達公司於八十八年
    六月三日與上訴人就系爭車輛簽訂附條件買契約書，約定在分期款尚未繳清前，
    該車所有權仍屬於上訴人所有。嗣上訴人以系爭車輛之分期款未經按期繳納為由
    ，向伊取回系爭車輛進行拍賣，拍賣後扣除貸款餘額、交通違規罰款，仍有五十
    萬元之餘款，依動產擔保交易法第三十條準用第二十條規定，上訴人應將餘款返
    還予集達公司。又伊將系爭車輛靠行於集達公司，屬信託行為，且伊於系爭車輛
    遭上訴人取回拍賣後已終止與集達公司之信託關係，對集達公司有信託財產返還
    請求權，惟集達公司怠於行使對上訴人之債權，伊自得依民法第二百四十二條規
    定，行使代位權。爰依信託財產返還請求權、動產擔保交易法第三十條準用第二
    十條、民法第二百四十二條規定，請求判決命上訴人給付集達公司五十萬元，及
    自九十二年七月二十五日起至清償日止，按年息百分之五計算之利息，並由伊代
    位受領等語。
二、上訴人則以：被上訴人主張對集達公司存有債權，然其未說明對該公司有何債權
    ，亦未提出證明，自非集達公司之債權人，不得行使代位權。又集達公司未按約
    繳付分期款，伊於九十二年三月二十日依法取回系爭車輛，並通知集達公司於三
    十日內行使權利，惟該公司逾期後仍遲未行使權利，伊始於九十二年五月二十二
    日進行公開拍賣程序，則依動產擔保交易法第二十九條第二項規定，伊與集達公
    司間已無附條件買賣之債權債務關係，被上訴人無行使代位權之餘地。至系爭車
    輛拍賣所得為一百八十萬元，扣除貸款餘額七十七萬九千一百零五元，罰款五十
    二萬五千九百九十九元，拍賣餘款僅有四十九萬四千八百九十六元等語，資為抗
    辯。
三、兩造不爭執之事實：
（一）被上訴人主張伊二人在九十一年八月一日，與集達公司簽訂靠行經營契約書，
      約定將系爭車輛靠行於集達公司，靠行費為每月五千元之事實，業據其等提出
      靠行經營契約書、讓渡書各一份為證，且為上訴人所不爭執，自堪信為真實。
（二）被上訴人復主張集達公司於八十八年六月三日，就系爭車輛與上訴人簽訂附條
      件買賣契約書，約定在分期款尚未繳清前，系爭車輛所有權仍屬於上訴人所有
      ；嗣上訴人以系爭車輛之分期款未按期繳納為由，向伊取回系爭車輛進行拍賣
      之事實，復據其提出附條件買賣契約書一份為證，且為上訴人所自認，並有上
      訴人提出之動產擔保交易登記證明書、台灣板橋地方法院九十二年度執字第七
      二五一號函、台北市汽車商業同業公會拍賣車輛記錄、證明書各一份在卷足參
      （見原審卷第四五至四九頁），亦堪信為真實。
（三）又系爭車輛之拍賣所得為一百八十萬元，扣除貸款餘額七十七萬九千一百零五
      元，罰款五十二萬五千九百九十九元，拍賣餘款為四十九萬四千八百九十六元
      之事實，亦有上訴人所提出之台灣板橋地方法院九十二年度執字第七二五一號
      函、台北市汽車商業同業公會拍賣車輛記錄、證明書各一份為證，復為被上訴
      人所不爭執，堪信為真實。
四、兩造爭執之爭點：
    本件依兩造之書狀往來，以及於言詞辯論期日所為之整理協議簡化爭點，確認兩
    造爭執之爭點，即在於：被上訴人得否代位集達公司向上訴人請求拍賣餘款？茲
    分述如下：
（一）按動產擔保交易法第二十六條規定，稱附條件買賣者，謂買受人先占有動產之
      標的物，約定至支付一部或全部價金，或完成特定條件時，始取得標的物所有
      權之交易。經查，集達公司於八十八年六月三日，與上訴人就系爭車輛所簽訂
      之附條件買賣契約書，係屬於動產擔保交易法第二十六條所規定之附條件買賣
      ，此有該附條件買契約書在卷足憑，且為兩造所不爭執。故系爭車輛於集達公
      司繳清各分期款前，上訴人仍保有系爭車輛之所有權。而被上訴人在八十九年
      五月十六日，與訴外人吳煒南簽訂讓渡書，受讓系爭車輛時，系爭車輛之分期
      款，尚未繳清，此亦有該讓渡書在卷足證（見原審卷第十五頁），亦為兩造所
      不爭執。則被上訴人所受讓之系爭車輛，因所有權仍屬於上訴人所有，被上訴
      人應僅受讓所謂之期待權，亦即期待於上開附條件買賣契約之各期款繳納完畢
      後，取得系爭車輛所有權之權利，應先予究明。
（二）至被上訴人雖於九十一年八月一日，與集達公司簽訂靠行經營契約書，惟查，
      汽車運輸業所稱之靠行，係指汽車所有人為達營業之目的，將汽車所有權移轉
      於車行，便成為權利人而為管理行為之謂，應屬信託行為一種，車行即為受託
      人。但本件被上訴人將系爭車輛靠行於集達公司時，系爭車輛之所有權仍屬上
      訴人所有，則被上訴人將系爭車輛靠行於集達公司，應解釋為被上訴人基於系
      爭車輛期待權人之地位，為達營業之目的，將系爭車輛之期待權移轉於車行，
      便成為權利人而為管理行為。另依信託法第六十二條規定，信託關係，因信託
      行為所定事由發生，或因信託目的已完成或不能完成而消滅。本件系爭車輛因
      集達公司未依約繳納前開附條件買賣之分期款，系爭車輛遭上訴人取回拍賣後
      ，被上訴人與集達公司間之信託關係，依上開說明，已因信託目的不能完成而
      消滅，被上訴人基於信託關係，自得請求集達公司返還信託財產，亦即基於系
      爭車輛之期待權，所得請求之剩餘價金請求權。
（三）又依動產擔保交易法第二十條規定，抵押物賣得價金，應先抵充費用，次充利
      息，再充原本，如有剩餘，應返還債務人，如有不足，抵押權人，得繼續追償
      。上開規定依同法第三十條規定，於附條件買賣準用之。經查，本件系爭車輛
      經上訴人取回之拍賣所得，為一百八十萬元，扣除貸款餘額七十七萬九千一百
      零五元，罰款五十二萬五千九百九十九元，拍賣餘款為四十九萬四千八百九十
      六元，此已為兩造所不爭執，則依上說明，上訴人自應將拍賣餘款，返還予附
      條件買賣之債務人即集達公司。
（四）至上訴人另辯稱依動產擔保交易法第二十九條規定，上開拍賣餘款屬於伊所有
      云云。然動產擔保交易法第二十九條係規定，買受人得於出賣人取回占有標的
      物後十日內，以書面請求出賣人將標的物再行出賣。出賣人縱無買受人之請求
      ，亦得於取回占有標的物後三十日內將標的物再行出賣。出賣人取回占有標的
      物，未受買受人前項再行出賣之請求，或於前項三十日之期間內未再出賣標的
      物者，出賣人無償還買受人已付價金之義務，所訂附條件買賣契約失其效力。
      然上開規定係指出賣人取回占有標的物，未受買受人再行出賣之請求，或於取
      回三十日之期間內未再出賣標的物者，出賣人無償還買受人已付價金之義務，
      並非指標的物之拍賣所得，扣除買賣價金餘額等相關款項後，若有餘額，出賣
      人毋庸負擔償還之義務。是上訴人上開抗辯，尚屬無據。
（五）另依民法第二百四十二條規定，債務人怠於行使其權利時，債權人因保全債權
      ，得以自己之名義，行使其權利。但專屬於債務人本身者，不在此限。本件被
      上訴人對於集達公司，有前開信託財產返還請求權，集達公司依動產擔保交易
      法第三十條準用第二十條規定，有拍賣餘款返還請求權，且集達公司怠於行使
      前述拍賣餘款返還請求權，則被上訴人為保全債權，自得以自己之名義，行使
      集達公司對於上訴人之拍賣餘款返還請求權。故被上訴人依信託財產返還請求
      權、動產擔保交易法第三十條準用第二十條、民法第二百四十二條規定，請求
      上訴人給付集達公司上開拍賣餘款，並由伊二人代位受領，自屬有據。
五、另按，給付無確定期限者，債務人於債權人得請求給付時，經其催告而未為給付
    ，自受催告時起，負遲延責任。其經債權人起訴而送達訴狀，或依督促程序送達
    支付命令，或為其他相類之行為者，與催告有同一之效力。又遲延之債務，以支
    付金錢為標的者，債權人得請求依法定利率計算之遲延利息。至應付利息之債務
    ，其利率未經約定，亦無法律可據者，週年利率為百分之五。民法第二百二十九
    條第二項、第二百三十三條第一項前段、第二百零三條復分別定有明文。本件集
    達公司對於上訴人之拍賣餘款返還請求權，並未約定遲延利息之利率，亦未約定
    給付之期限，係屬於未定有給付期限之金錢債權；揆諸前述民法第二百二十九條
    第二項、第二百三十三第一項前段、第二百零三條之規定，被上訴人主張上訴人
    應自九十三年一月十四日提出之準備書狀繕本送達被告之翌日，即同年月十五日
    起，就上開拍賣餘款，負擔按年息百分之五計算之法定遲延利息，亦屬有據。故
    本件被上訴人請求上訴人給付集達公司四十九萬四千八百九十六元，及自九十三
    年一月十五日起至清償日止，按年息百分之五計算之利息，並由被上訴人代位受
    領，應予准許。逾此部分之請求，不應准許。原審所為上訴人敗訴之判決，於法
    並無不合，上訴論旨指摘原判決此部分不當，求予廢棄改判，為無理由。
六、本件事證已臻明確，兩造其餘攻擊防禦方法及未經援用之舉証，經本院逐一審酌
    後認與判決結果無影響，爰不一一論述，附此敘明。
據上論結，本件上訴為無理由，依民事訴訟法第四百四十九條第一項、第七十八條，
判決如主文。
中      華      民      國    九十三    年     五     月    二十六      日
                                民事第九庭
                                    審判長法  官   楊  豐  卿
                                          法  官   蘇  瑞  華
                                          法  官   張      蘭
正本係照原本作成。
不得上訴。
中      華      民      國    九十三    年     五     月    二十六      日
                                          書記官   應  瑞  霞
